【裁判字號】    96,審訴,638
【裁判日期】    970118
【裁判案由】    妨害自由等
【裁判全文】
臺灣桃園地方法院刑事判決         96年度審訴字第638號
公  訴  人  臺灣桃園地方法院檢察署檢察官
被      告  甲○○
被      告  乙○○
前列二人共同
選任辯護人  陳慶瑞律師
            許明桐律師
上列被告等因妨害自由等案件，經檢察官提起公訴（95年度偵字
第19059 號），本院訊問被告後，被告為有罪之陳述，經本院裁
定改依簡式審判程序，判決如下：
    主  文
乙○○共同意圖為自己不法之所有，以恐嚇使人將本人之物交付
，處有期徒刑拾月，減為有期徒刑伍月，如易科罰金，以銀元參
佰元即新臺幣玖佰元折算壹日。
甲○○幫助以其他非法方法剝奪人之行動自由，處有期徒刑捌月
，減為有期徒刑肆月，如易科罰金，以銀元參佰元即新臺幣玖佰
元折算壹日。
    事  實
一、丙○○（於96年2月2 日死亡，已由本院另諭知公訴不受理）
    與乙○○基於妨害自由、恐嚇取財之犯意聯絡，於民國95年
    4月14日凌晨1 時許，2人在桃園縣桃園市○○○路與春日路
    口前，強押丁○○與其子鄭志賢坐上具幫助妨害自由犯意之
    甲○○所駕駛車號4505-MV 自用小客車後，載至桃園市○○
    路○段48-1 號虎頭山公園附近，限制丁○○及鄭志賢行動自
    由，下車後，2人即手持BB彈玩具槍1把一同對丁○○恫稱「
    我在跑路，把身上項鍊等財務拔下來，若乖乖配合，不會傷
    害妳」等語，致丁○○心生畏懼，而交付身上現金新臺幣 3
    萬2000元及金飾等財物。嗣於95年8月18日為警循線查獲。
二、案經桃園縣政府警察局龜山分局移送臺灣桃園地方法院檢察
    署檢察官偵查起訴。
    理  由
一、上揭犯罪事實，業據被告乙○○及甲○○於警偵訊及本院審
    理時供承不諱，核與證人丙○○於警詢及偵訊時具結證述、
    證人丁○○於警詢及偵訊時具結證述、證人陳嵐青於警詢時
    供述之情節相符，復有自願受搜索同意書、搜索及扣押筆錄
    、萬安當鋪登記簿照片1張、照片6張等在卷可稽，足認被告
    上開自白屬實，本件事證明確，被告犯行堪以認定，應依法
    論科。
二、查被告行為後，刑法於94年2 月2 日修正公布，於95年7 月
    1 日施行。按行為後法律有變更者，適用行為時之法律，但
    行為後之法律有利於行為人者，適用最有利於行為人之法律
    ，修正後刑法第2 條第1 項定有明文。刑法第2 條本身雖經
    修正，但刑法第2 條既屬適用法律之準據法，本身尚無比較
    新舊法之問題，應一律適用裁判時之修正後刑法第2 條規定
    以決定適用之刑罰法律，核先敘明。又以本次刑法修正之比
    較新舊法，應就罪刑有關之共犯、未遂犯、想像競合犯、牽
    連犯、連續犯、結合犯，以及累犯加重、自首減輕暨其他法
    定加減原因（如身分加減）與加減例等一切情形，綜其全部
    罪刑之結果而為比較，如新舊法處罰之輕重相同，即無比較
    適用之問題，即無刑法第2 條第1 項之適用，應依一般法律
    適用原則適用法律（最高法院刑事庭95年度第8次、第21 次
    決議及同院24年上字第4634號、24年上字第5292號、27年上
    字第2615號判例意旨）。經查：
    (一)關於共同正犯之成立範圍，修正前刑法第28條原規定：「
      二人以上共同『實施』犯罪之行為者，皆為共同正犯」，
      修正後則改為：「二人以上共同『實行』犯罪之行為者，
      皆為共同正犯」，將舊法之「實施」修正為「實行」。而
      原「實施」之概念，包含陰謀、預備、著手及實行等階段
      之行為，修正後則僅限於共同實行犯罪行為者，始成立共
      同正犯。是故，新法共同正犯之範圍已有限縮，排除陰謀
      犯、預備犯之共同正犯，而本案被告乙○○與丙○○所犯
      上開罪名，有犯意聯絡及行為分擔，則刑法關於共同正犯
      部分，無論依修正前或修正後之刑法，對本件被告乙○○
      而言成立共同正犯，並無不同。
    (二)修正前刑法第30條幫助犯之規定為：「幫助他人犯罪者，
      為從犯。雖他人不知幫助之情者，亦同。從犯之處罰，得
      按正犯之刑減輕之。」，修正後之規定則為：「幫助他人
      實行犯罪行為者，為幫助犯。雖他人不知幫助之情者，亦
      同。幫助犯之處罰，得按正犯之刑減輕之。」，揆諸本條
      之規定，僅係將「從犯」修正為「幫助犯」，而本案被告
      甲○○幫助他人犯本案之犯行，係屬幫助他人犯罪行為之
      從犯，則刑法關於幫助犯部分，無論依修正前或修正後之
      刑法，對本件被告而言成立幫助犯，並無不同。
    (三)修正前刑法第33條第5 款規定：「罰金：1 元以上。」修
      正後同條款則規定：「罰金：新臺幣1,000 元以上，以百
      元計算之。」另95年6 月14日修正公布刑法施行法第1 條
      之1 規定：「中華民國94年1 月7 日刑法修正施行後，刑
      法分則編所定罰金之貨幣單位為新臺幣（第1 項）。94年
      1 月7 日刑法修正時，刑法分則編未修正之條文定有罰金
      者，自94年1 月7 日刑法修正施行後，就其所定數額提高
      為30倍。但72年6 月26日至94年1 月7 日新增或修正之條
      文，就其所定數額提高為3 倍（第2 項）。」現行刑法中
      ，有關於罰金刑之計算單位及處罰之規定已有修正，自屬
      法律變更。查被告行為後，業已增訂刑法施行法第1 條之
      1 ，並規定：「中華民國94年1 月7 日刑法修正施行後，
      刑法分則編所定罰金之貨幣單位為新臺幣。94年1 月7 日
      刑法修正時，刑法分則編未修正之條文定有罰金者，自94
      年1 月7 日刑法修正施行後，就其所定數額提高為30倍。
      但72年6 月26日至94年1 月7 日新增或修正之條文，就其
      所定數額提高為3 倍。」，是就現行刑法中，有關於罰金
      刑最高度之規定已有修正，惟經比較增訂之刑法施行法第
      1 條之1 與被告行為時之罰金罰鍰提高標準條例第1 條前
      段、現行法規所定貨幣單位折算新臺幣條例第2 條結果，
      關於修正前後罰金刑之最高度並無不同，最低度部分則以
      修正前之銀元1 元即新臺幣3 元較修正後之新臺幣1000元
      ，有利於被告。
    (四)關於易科罰金之折算標準，修正前刑法第41 條第1項前段
      係以銀元一百元、二百元或三百元折算一日，並應再適用
      罰金罰鍰提高標準條例第2 條（已刪除）、現行法規所定
      貨幣單位折算新臺幣條例第2 條規定，折算為以新臺幣三
      百元、六百元或九百元折算一日；同條第2 項並規定如併
      合處罰之數罪均得易科罰金，而其應執行刑逾有期徒刑 6
      月時，仍得易科罰金，修正後刑法第41條第1 項前段規定
      改以新臺幣一千元、二千元或三千元折算一日，同條第 2
      項則規定如併合處罰之數罪均得易科罰金，而其應執行刑
      逾有期徒刑6 月時，不得再易科罰金，比較結果，以修正
      前法律之規定對被告較為有利。
    (五)關於牽連犯部分，修正前刑法第55條規定：「犯一罪而其
      方法或結果之行為犯他罪名者，從一重處斷。」，新法中
      業經刪除，意即新法就數犯罪行為所成立之數罪名，原則
      係採分論併罰之方式處斷。
    綜上所述，本件經比較結果，關於罰金之最低度、易科罰金
    折算標準及牽連犯部分，以修正前刑法之規定較有利於被告
    ，應依修正後刑法第2條第1項前段之規定，適用被告行為時
    即修正前刑法相關規定。至於共同正犯及幫助犯部分，無論
    依修正前或修正後之刑法，對本件被告乙○○而言成立共同
    正犯及對被告甲○○而言成立幫助犯，並無不同，不生比較
    適用之問題，而均應逕行適用修正後刑法相關規定，附此敘
    明。
三、核被告乙○○所為係犯刑法第302條第1項妨害自由罪、第34
    6 條第1 項之恐嚇取財罪。被告甲○○所為，係幫助犯刑法
    第302 條第1 項之妨害自由罪。被告乙○○與共犯丙○○所
    犯上開2 罪間，有犯意聯絡及行為分擔，應論以共同正犯，
    又其所犯上開2 罪間，有方法目的之牽連關係，應依修正前
    刑法第55條之規定，從一重處斷。另被告甲○○以幫助犯意
    幫助他人妨害自由，應依刑法第30條第1 項之規定，論以幫
    助犯，並依刑法第30條第2 項之規定減輕其刑。爰分別審酌
    被告乙○○及甲○○犯後坦承犯行，及其品行、生活狀況、
    智識程度及犯後態度等一切情狀，量處如主文之刑，並諭知
    易科罰金之折算標準，以示懲儆。又本件被告犯罪時間係在
    96 年4月24日之前，所犯為刑法第302 條第1 項及第346 條
    第1 項之罪，且宣告1 年6 月以下之刑，合於中華民國九十
    六年罪犯減刑條例第2 條第1 項第3 款規定之減刑要件，爰
    減其宣告刑二分之一。
四、本件被告所犯係死刑、無期徒刑、最輕本刑為三年以上有期
    徒刑以外之罪，其於準備程序中就被訴事實為有罪之陳述，
    經法官告知簡式審判程序之旨，並聽取公訴人、被告之意見
    後，本院認為應行簡式審判程序，附予敘明。
據上論斷，應依刑事訴訟法第273條之1第1項、第299 條第1項前
段，刑法第2條第1項、第28條、第30條、第302 條第1項、第346
條第1項，修正前刑法第55條後段、第41條第1項前段，刪除前罰
金罰鍰提高標準條例第2條，中華民國九十六年罪犯減刑條例第2
條第1項第3款、第7條、第9條，判決如主文。
本案經檢察官黃珮如到庭執行職務。
中    華    民    國    97    年     1    月    18    日
                    刑事庭  法  官  林孟宜
以上正本證明與原本無異。
如不服本判決，應於判決送達後10日內向本院提出上訴狀（應附
繕本），其未敘述上訴理由者，應於上訴期間屆滿後20日內補提
理由書狀於本院，上訴於臺灣高等法院。
                                  書記官  洪明媚
中    華    民    國    97    年    1    月     21    日
附錄本案論罪科刑法條：
中華民國刑法第302條第1項
私行拘禁或以其他非法方法，剝奪人之行動自由者，處5 年以下
有期徒刑、拘役或3百元以下罰金。
中華民國刑法第346條第1項
意圖為自己或第三人不法之所有，以恐嚇使人將本人或第三人之
物交付者，處6 月以上5 年以下有期徒刑，得併科1 千元以下罰
金。


司法院資訊處製作；財團法人民間司法改革基金會備份。
